臺灣屏東地方法院刑事判決
111年度交簡上字第51號
上  訴  人  臺灣屏東地方檢察署檢察官
被      告  陳永昌


上訴人因被告公共危險案件，不服本院111年度交簡字第693號第
一審刑事簡易判決（起訴案號：111年度偵字第3144號），提起
上訴，本院管轄之第二審合議庭於民國111年10月7日辯論終結，
判決如下：
    主  文
上訴駁回。
    事實及理由
壹、程序
一、本案檢察官僅就原判決關於刑度部分提起上訴（交簡上字卷
    第50頁），依刑事訴訟法第348條第3項規定，本院乃以原審
    所認定之犯罪事實，作為論認原判決關於刑度妥適與否之判
    斷基礎，而僅就原判決刑度部分進行審理。至於原審認定之
    犯罪事實、所犯罪名，則不在本案審判範圍之內。
二、本判決後述所引用被告以外之人於審判外作成之供述證據，
    檢察官、被告均同意有證據能力（交簡上字卷第52頁），經
    本院審酌該等陳述作成時之情況正常，核無違法取證或顯不
    可信之瑕疵，且與本案待證事實具有關連性，依刑事訴訟法
    第159條之5第1項規定，故認為適當作為證據。至於非供述
    證據亦無違反法定程序取得之情形，依同法第158條之4規定
    反面解釋，同樣具有證據能力。
貳、實體　
一、本案據以審查量刑妥適與否之犯罪事實及罪名：
（一）犯罪事實：被告於111年2月10日13時許，在屏東縣萬巒鄉
      萬金村之友人家中飲用高粱酒後，明知已不能安全駕駛動
      力交通工具，仍於同日15時許，酒後騎乘車號000-0000號
      普通重型機車上路，行經屏東縣○○鄉○○路00號前時，不慎
      與潘瑞勤所駕駛之車牌號碼000-000號普通重型機車發生
      擦撞，經警前往處理，並於同日18時42分許，測試口中呼
      氣之酒精濃度為每公升1.08毫克。
（二）罪名：刑法第185條之3第1項第1款之不能安全駕駛動力交
      通工具罪。
二、上訴意旨略以：
（一）原判決所引最高法院110年度台上大字第5660號裁定，依
      法院組織法第51條之10規定，僅對大法庭提案案件有個案
      效力，不具通案效力，與過往以判例選編、決議方式，由
      最高法院在具體個案外以以司法行政作用表示法律見解，
      存有本質上之差異。原審逕予援引該裁定之意旨，認定本
      件被告不予適用累犯之規定，恐有疑義。
（二）卷附全國刑案資料查註表、臺灣高等法院被告前案紀錄表
      均屬刑事訴訟法第159條之4第1款所稱「除顯有不可信之情
      況外，公務員職務上製作之紀錄文書、證明文書」，而具
      有證據能力。其用途歷來作為供法院判斷被告是否構成累
      犯、是否符合緩刑要件及判斷被告素行之用。本署檢察官
      認被告涉有公共危險犯行，於起訴書犯罪事實欄敘明被告
      「前因公共危險案件，經法院判處有期徒刑5月確定，於1
      07年2月24日執行完畢」；於所犯法條欄載明「被告曾受有
      期徒刑之執行完畢，有本署刑案資料查註紀錄表1份可參
      ，其於5年內故意再犯本件有期徒刑以上之罪，為累犯，
      請依刑法第47條第1項規定加重其刑」。故檢察官已於起
      訴書記載被告構成累犯之事實，並具體指出證據方法為被
      告刑案資料查註紀錄表，法院即應依法審理。從而原審認檢
      察官未就構成累犯之事實及應加重其刑之事項具體指出證
      明之方法，尚嫌速斷。被告既因公共危險（不能安全駕駛
      動力交通工具罪）案件，經本院判處有期徒刑5月確定，
      於107年2月24日徒刑執行完畢，卻於本件起訴書所載之11
      1年2月10日15時許，再次涉犯不能安全駕駛動力交通工具
      罪，不但應構成累犯，亦可見被告對於刑罰反應力低落，
      且故意再犯罪質相同之不能安全駕駛動力交通工具罪，自
      有適用累犯規定加重其刑之必要。
三、按原判決所引用之最高法院110年度台上大字第5660號裁定
    意旨：
（一）主文：
　　　被告構成累犯之事實及應加重其刑之事項，均應由檢察官
      主張並具體指出證明之方法後，經法院踐行調查、辯論程
      序，方得作為論以累犯及是否加重其刑之裁判基礎。
（二）理由略以：
   1、關於檢察官就前階段被告構成「累犯事實」之主張及舉證
      責任：
    ①檢察官依刑事訴訟法第161條第1項規定，所負實質舉證責
      任範圍，尚包括刑罰加重事實之存在，及減輕或免除事實
      之不存在。而累犯事實之有無，係攸關刑罰加重且對被告
      不利之事項，為刑之應否為類型性加重之事實，對被告而
      言與有罪、無罪之問題有其相同重要性（包括遴選至外役
      監受刑、行刑累進處遇、假釋條件等之考量），自應由檢
      察官負主張及實質舉證責任。又依司法院釋字第775 號解
      釋理由書意旨，檢察官主張被告加重其刑之事實、有減輕
      或免除其刑之事實，或否認被告主張有減輕或免除其刑之
      事實，關於此等事實之存否，均應指出證明之方法。
    ②前述所謂檢察官應就被告構成累犯事實「具體指出證明方
      法」，係指檢察官應於法院調查證據時，提出足以證明被
      告構成累犯事實之前案徒刑執行完畢資料，例如前案確定
      判決、執行指揮書、執行函文、執行完畢（含入監執行或
      易科罰金或易服社會勞動執行完畢、數罪係接續執行或合
      併執行、有無被撤銷假釋情形）文件等相關執行資料。至
      一般附隨在卷宗內之被告前案紀錄表，係司法機關相關人
      員依憑原始資料所輸入之前案紀錄，僅提供法官便於瞭解
      本案與他案是否構成同一性或單一性之關聯、被告有無在
      監在押情狀等情事之用，並非被告前案徒刑執行完畢之原
      始資料或其影本。檢察官單純空泛提出被告前案紀錄表，
      尚難認已具體指出證明方法而謂盡其實質舉證責任。
    ③被告有無累犯之事實，如果陷於真偽不明，法院未為補充
      性調查，致未認定被告構成累犯之情形，係檢察官承擔舉
      證不足之訴訟結果責任使然，符合實質舉證責任中舉證不
      足之危險負擔原理，法院並無調查職責未盡可言。
   2、關於檢察官就後階段被告依累犯規定「加重其刑事項」之
      主張及說明責任：
　　①依釋字第775號解釋理由書所載：為使法院科刑判決符合憲
      法上罪刑相當原則，法院審判時應先由當事人就加重、減
      輕或免除其刑等事實及其他科刑資料，指出證明方法，進
      行周詳調查與充分辯論，最後由法院依法詳加斟酌取捨，
      並具體說明據以量定刑罰之理由，俾作出符合憲法罪刑相
      當原則之科刑判決等旨。由此可見已課予檢察官就被告應
      依累犯規定加重其刑之事項負較為強化之說明責任。故就
      累犯應否加重其刑之觀念，已由原來的「必」加重，轉變
      為較靈活之「可裁量」事項之趨勢，並責由檢察官對被告
      應依累犯規定加重其刑之事項，先主張並「具體」指出證
      明方法後，法院始需進行調查與辯論程序，作為是否加重
      其刑之裁判基礎，俾落實檢察官之說明責任，以符合改良
      式當事人進行主義之精神。
　　②前述所謂檢察官應就被告累犯加重其刑之事項「具體指出
      證明方法」，係指檢察官應於科刑證據資料調查階段就被
      告之特別惡性及對刑罰反應力薄弱等各節，例如具體指出
      被告所犯前後數罪間，關於前案之性質（故意或過失）、
      前案徒刑之執行完畢情形（有無入監執行完畢、在監行狀
      及入監執行成效為何、是否易科罰金或易服社會勞動〔即
      易刑執行〕、易刑執行成效為何）、再犯之原因、兩罪間
      之差異（是否同一罪質、重罪或輕罪）、主觀犯意所顯現
      之惡性及其反社會性等各項情狀，俾法院綜合判斷個別被
      告有無因加重本刑致生所受刑罰超過其所應負擔罪責之情
      形，裁量是否加重其刑，以符合正當法律程序及罪刑相當
      原則之要求。
   3、綜上所述，如果檢察官未主張或具體指出證明方法時，可
      推認檢察官不認為被告構成累犯或有加重其刑予以延長矯
      正其惡性之必要，且為貫徹舉證責任之危險結果所當然。
      故法院不予以調查，因而未論以累犯或未依累犯規定加重
      其刑，即難謂有應調查而不予調查之違法。於此情形，因
      累犯資料本來就可以在刑法第57條第5款「犯罪行為人之
      品行」中予以負面評價，法院仍得就被告可能構成累犯之
      前科、素行資料，列為刑法第57條第5款所定「犯罪行為
      人之品行」之審酌事項，而對被告所應負擔之罪責予以充
      分評價。故依重複評價禁止之精神，自無許檢察官事後循
      上訴程序，以該業經列為量刑審酌之事由應改論以累犯並
      加重其刑為由，指摘原判決未依累犯規定加重其刑違法或
      不當。
四、上訴意旨雖認為檢察官就構成累犯之事實及加重其刑事項均
    已盡主張及舉證責任、主張及說明責任。惟本院不採，理由
    如下：
（一）上訴意旨主張最高法院110年度台上大字第5660號裁定不
      具通案效力，原審逕予援引系爭裁定之意旨，認定本件被
      告不予適用累犯之規定，恐有疑義云云。惟原審係因認同
      該裁定所論述之「法律見解」，而引用作為之判決基礎，
      並非係因「依法受拘束」而僅能按該裁定為本案判決。故
      上訴意旨此部分主張，容有誤會。
（二）查本案起訴書於犯罪事實欄記載：被告「前因公共危險案
      件，經法院判處有期徒刑5月確定，於107年2月24日執行
      完畢」等語；於證據並所犯法條欄記載：「被告曾受有期
      徒刑之執行完畢，有本署刑案資料查註紀錄表1份可參，
      其於5年內故意再犯本件有期徒刑以上之罪，為累犯」等
      語。由此固可認定檢察官就被告「構成累犯之事實」已盡
      主張及舉證責任。惟檢察官如果未就構成累犯之被告亦有
      必要「加重其刑事項」部分盡主張及說明責任，仍不符合
      刑法第47條第1項規定。分述如下：
　 1、刑法第47條第1項規定經釋字第775號解釋後，已不再是只
      要被告一構成累犯就「必」定加重其刑，仍須經檢察官就
      被告依累犯規定「加重其刑事項」，負主張及說明責任，
      經法院踐行調查、辯論程序，方得作為對被告依累犯規定
      加重其刑之裁判基礎；不能僅由檢察官主張及證明被告為
      累犯後，即遽認法院就有對被告加重其刑之必要。
　 2、刑事訴訟法第289條於109年1月15日修正時，新增第2項科
      刑辯論規定，其修正理由載明：「犯罪事實有無之認定，
      與應如何科刑，均同等重要，其影響被告之權益甚鉅」等
      語，明示「量刑事由」與「犯罪事實」同等重要。故身為
      刑事訴訟程序「當事人」之檢察官，為使量刑精緻化及量
      刑事項充實化，就被告依累犯規定「加重其刑事項」，自
      應負有主張及說明責任，並向法院對被告求處適當之刑，
      以符合控訴原則及公平法院原則。
（三）檢察官就被告依累犯規定「加重其刑事項」，未盡主張及
      說明責任。
 　1、本案起訴書僅記載被告「請依刑法第47條第1項規定加重
      其刑」等語，並未記載被告依累犯規定係基於「何種裁量
      事項」請求加重其刑，例如未具體指出被告所犯前後數罪
      間，關於前案之性質（故意或過失）、前案徒刑之執行完
      畢情形（在監行狀及入監執行成效為何）、再犯之原因、
      兩罪間之差異（是否為同一罪質、重罪或輕罪）、主觀犯
      意所顯現之惡性及其違反社會性等各項情狀，自難認檢察
      官就被告依累犯規定「加重其刑事項」，已盡主張及說明
      責任。
 　2、上訴意旨雖認本案起訴書於犯罪事實欄已記載被告「前因
      公共危險案件，經法院判處有期徒刑5月確定，於107年2
      月24日執行完畢」，並經公訴檢察官於本院審理中補充：
      被告於執行完畢後5年內再次涉犯相同罪名，前有多次不
      能安全駕駛及毒品之前科，對成癮物質已達濫用之程度，
      又本案酒測值高達1.08，情節非輕，顯見被告對刑罰之反
      應力低落，而認為有加重其刑之必要」等語（交簡上字卷
      第50頁、第58頁），說明前案與本案之罪名相同，且前案
      已入監服刑執行完畢等情，而就「加重其刑事項」已盡主
      張及說明責任云云。惟查：
　　⑴依臺灣高等法院被告前案紀錄表可知，其於107年2月24日
      執行完畢後，迄至本案111年2月10日才犯本案不能安全駕
      駛動力交通工具罪，中間已相隔將近4年。如果被告真如
      檢察官所說，對於成癮物質已達濫用之程度，理當在酒癮
      反覆發作之時，就無法克制再次酒後駕車之衝動而再犯，
      應無相隔這麼久才再犯的道理，故不能認為被告確有濫用
      成癮物質之情形。
　　⑵又依臺灣高等法院被告前案紀錄表可知，被告前於104年至
      106年之間，連續每年都犯刑法第185條之3第1項第1款不
      能安全駕駛之公共危險案件。但於106年間所犯之不能安
      全駕駛罪於107年2月24日執行完畢後，就持續將近4年沒
      有再犯案，直到本案發生為止。如果不是因前案入監服刑
      執行產生明顯效果，使得被告知所警惕，則被告為何會在
      執行完畢相隔將近4年這麼久之後，才再次犯本案不能安
      全駕駛動力交通工具罪，並選擇只有在其同鄉住處附近友
      人家中飲酒？此部分未見檢察官充分論述，自難認已盡說
      明責任。
　　⑶被告於本案之酒測值雖高達每公升1.08毫克，已超出法定
      每公升0.25毫克之標準值甚多，但這樣只能說明被告騎車
      時酒精濃度超標，而認本案犯罪情節較為嚴重而已；卻不
      能因此就說是源自於被告對刑罰反應力薄弱，因為飲酒不
      是刑法所處罰之行為，故不能因為被告飲酒過量，就認為
      被告對刑罰反應力薄弱，而在本案加重其刑。至於刑法所
      處罰之飲酒超標騎車行為，被告是否為預謀或早已預見；
      或是本無飲酒念頭，因什麼原因而決定飲酒；或是本無飲
      酒後駕車之念頭，一時失慮而於飲酒後自我控制力降低；
      或是飲酒後知悉不能安全駕駛，但因什麼原因無法休息至
      酒精消退或無人協助被告返家等情，均涉及被告再犯之原
      因、主觀犯意所顯現之惡性及其反社會性，需要檢察官詳
      加說明釐清，已確認被告是否對刑罰之反應力薄弱。惟此
      部分未見檢察官充分論述，自難認已盡說明責任。
　　⑷綜合上情，上訴意旨以被告於本案再次涉犯相同罪名，前
      有多次不能安全駕駛及毒品前科，濫用成癮物質，本案酒
      測值高達1.08，顯見被告對刑罰之反應力低落等理由，而
      認為有加重其刑之必要云云，因對於被告前案執行成效、
      本案再犯之原因、惡性及反社會性等情，兩者有何相同或
      不同之情形，而可作為量刑時加重或減輕之依憑，均未見
      檢察官在本案聲請簡易判決處刑書、上訴書記載或於本院
      審理中具體論述，尚有不足，自難認檢察官就被告依累犯
      規定「加重其刑事項」，已盡主張及說明責任。　　　
（四）檢察官就被告依累犯規定「加重其刑事項」，未盡主張及
      說明責任，法院固得裁量是否補充調查及曉諭；惟如法院
      未補充調查，認不符刑法第47條第1項，而依刑法第57條
      第5款規定審酌被告累犯資料，亦無違法或不當。
　 1、依該最高法院裁定意旨可知，被告構成累犯之事實，及依
      累犯規定加重其刑之事項，與實體公平正義之維護並無直
      接與密切關聯，尚非法院應依職權調查之範圍，故分別屬
      於檢察官應負主張及舉證責任、主張及說明責任之範疇。
      如果因法院未為補充性調查，致未認定被告構成累犯或未
      依累犯規定裁量加重其刑之情形，係檢察官承擔舉證不足
      之訴訟結果責任使然，法院沒有「應依職權」予以補充調
      查之責任。換言之，法院固然「得」依職權調查證據，而
      曉諭檢察官聲請調查證據；也「可以不」依職權為補充性
      調查，而僅在量刑時，以刑法第57條第5款所定「犯罪行
      為人之品行」之審酌事項，對被告所應負擔之罪責予以充
      分評價。對被告而言，兩者均係法院依法評價被告累犯資
      料，而作為科刑之審酌因素，並無裁量權濫用之情形，亦
      無違法或不當。
　 2、本案檢察官就被告依累犯規定「加重其刑事項」，既未為
      主張及說明責任，則法院未補充調查，因而未依累犯規定
      裁量加重其刑，裁量僅在科刑時審酌累犯資料之情形，乃
      貫徹前述檢察官所負舉證責任之當然結果。依重複評價禁
      止精神，自無許檢察官事後循上訴程序，再以該業經列為
      量刑審酌之事由應改論以累犯並加重其刑為由，指摘原判
      決未依累犯規定加重其刑違法或不當。
（五）因此，本案檢察官就被告依累犯規定「加重其刑事項」，
      至本院審理中仍未能盡主張及說明責任，不符刑法第47條
      第1項規定。故原審未認定被告為累犯，雖有未洽，但既
      已於量刑時一併審酌其前科紀錄（原審判決書第1頁），
      即予充分評價，則原判決未依累犯規定加重其刑，自不能
      認為違法或不當。
五、本院認為原審量刑妥適，並無過輕之情形。理由如下：
（一）關於量刑，係實體法上賦予法院得為自由裁量之事項，倘
      其量刑已以行為人之行為罪責為基礎，斟酌刑法第57條各
      款所列情狀，在法定刑度內，酌量科刑，如無偏執一端，
      致明顯失出失入情形，上級審法院即不得單就量刑部分遽
      指為不當或違法（最高法院108年度台上字第4420號判決
      意旨參見）。
（二）原審就本案被告之量刑，依刑法第57條各款規定，具體審
      酌：①被告於酒後吐氣所含酒精濃度達每公升1.08毫克，
      已逾每公升0.25毫克之標準值甚高之情形，仍貿然騎車上
      路，不僅漠視自身安危，更罔顧其他用路人之生命、身體
      及財產安全；②本案發生交通事故，可見酒醉情形嚴重；③
      犯後坦承犯行；④其前科紀錄、智識程度、家庭及經濟狀
      況等一切情狀，量處有期徒刑6月，並諭知易科罰金折算
      標準為新臺幣1000元折算1日。
（三）經核原審依本案犯罪事實及情節等情所量處之刑，並無偏
      執一端致明顯失出失入之情形，符合罪刑相當原則，確屬
      妥適而無不當，故本院應予尊重。
六、綜上所述，檢察官就被告依累犯規定「加重其刑事項」，未
    盡主張及說明責任，原判決因而認沒有依累犯規定加重其刑
    必要，僅於量刑中審酌，未違反刑法第47條第1項規定。本
    院認原審量刑妥適，並無過輕情形。檢察官上訴為無理由，
    應予駁回。
七、依刑事訴訟法第455條之1第1項、第3項、第368條，判決如
    主文。
本案經檢察官盧惠珍提起公訴，檢察官廖維中提起上訴，檢察官
廖期弘到庭執行職務。
中　　華　　民　　國　　111 　年　　10　　月　　28　　日
                  刑事第六庭    審判長法  官  李宗濡
　　　　　　　　　                    法  官  李松諺
　　　　　　　　　　　　　　　　　　  法  官  楊孟穎
以上正本證明與原本無異。
不得上訴。
中　　華　　民　　國　　111 　年　　11　　月　　1 　　日
                                      書記官  魏慧夷
附錄本判決論罪科刑法條全文：
中華民國刑法第185條之3
駕駛動力交通工具而有下列情形之一者，處3年以下有期徒刑，
得併科30萬元以下罰金：
一、吐氣所含酒精濃度達每公升零點二五毫克或血液中酒精濃度
    達百分之零點零五以上。
二、有前款以外之其他情事足認服用酒類或其他相類之物，致不
    能安全駕駛。
三、服用毒品、麻醉藥品或其他相類之物，致不能安全駕駛。
因而致人於死者，處3年以上10年以下有期徒刑，得併科2百萬元
以下罰金；致重傷者，處1年以上7年以下有期徒刑，得併科1百
萬元以下罰金。
曾犯本條或陸海空軍刑法第54條之罪，經有罪判決確定或經緩起
訴處分確定，於十年內再犯第1項之罪因而致人於死者，處無期
徒刑或5年以上有期徒刑，得併科3百萬元以下罰金；致重傷者，
處3年以上10年以下有期徒刑，得併科2百萬元以下罰金。